ACORDAO-COMPLETO-2524142

ACÓRDÃO 1526/2022 ATA 7/2022 - PRIMEIRA CÂMARA

VISTOS, relatados e discutidos estes autos em que se aprecia recurso de reconsideração interposto por Adamor Aires de Oliveira, ex-prefeito de Santa Luzia do Pará/PA, contra o Acórdão 12460/2020-TCU-Primeira Câmara, por meio do qual o Tribunal julgou suas contas irregulares e imputou-lhe débito da ordem de R$ 109.620,00, bem como aplicou-lhe multa de R$ 10.000,00.
ACORDAM os Ministros do Tribunal de Contas da União, reunidos em Sessão da Primeira Câmara, diante das razões expostas pelo Relator, em:
9.1. com fundamento nos arts. 32, inciso I, e 33 da Lei 8.443/1992, c/c art. 285 do RI/TCU, conhecer e negar provimento ao recurso de reconsideração interposto por Adamor Aires de Oliveira;
9.2. enviar cópia deste acórdão ao recorrente.

Recurso de reconsideração interposto contra decisão que julgou irregulares as contas do recorrente, imputando-lhe débito e aplicando-lhe multa, em face da constatação de sobrepreço na contratação de pessoa jurídica para fornecimento de gêneros alimentícios oriundos da agricultura familiar, no âmbito do Programa Nacional de Alimentação Escolar  PNAE.

Primeira Câmara

Município de Santa Luzia do Pará - PA.

3. Recorrente: Adamor Aires de Oliveira (XXX.940.152-XX).

13.1. Ministros presentes: Walton Alencar Rodrigues (Presidente), Bruno Dantas (Relator), Vital do Rêgo e Jorge Oliveira.
13.2. Ministro-Substituto convocado: Augusto Sherman Cavalcanti.
13.3. Ministro-Substituto convocado que não participou da votação: Augusto Sherman Cavalcanti.

ACORDAO-COMPLETO-2560373

Acórdão 9163/2022 - Primeira Câmara

BRUNO DANTAS

Ministro-Substituto Augusto Sherman Cavalcanti.

Cuidam os autos de recurso de reconsideração interposto por Adamor Aires de Oliveira, ex-prefeito Municipal de Santa Luzia do Pará/PA (gestão 2013/2016) , contra o Acórdão 12460/2020-TCU-Primeira Câmara (peça 54) .
A tomada de contas especial que deu origem a estes autos foi instaurada pelo Fundo Nacional de Desenvolvimento da Educação (FNDE) , em razão de sobrepreço na contratação de pessoa jurídica para fornecimento de gêneros alimentícios oriundos da agricultura familiar, adquiridos com recursos repassados ao Município de Santa Luzia do Pará/PA no âmbito do Programa Nacional de Alimentação Escolar - PNAE (exercício 2015) .
A deliberação recorrida, relatada pelo Ministro-Substituto Augusto Sherman Cavalcanti, apresentou o seguinte teor:
"9.1. considerar o sr. Adamor Aires de Oliveira, nos termos do art. 12, § 3º, da Lei 8.443/1992, revel em relação à citação promovida por este Tribunal, dando-se prosseguimento ao processo;
9.2. julgar, com fundamento nos arts. 1º, inciso I, 16, inciso III, alínea "c", 19 e 23, inciso III, da Lei 8.443, de 16 de julho de 1992, irregulares as contas de Adamor Aires de Oliveira, condenando-o ao pagamento das quantias abaixo especificadas, fixando-lhe o prazo de quinze dias, a contar da notificação, para que seja comprovado, perante o tribunal (art. 214, inciso III, alínea "a", do Regimento Interno) , o recolhimento da dívida aos cofres do Fundo Nacional de Desenvolvimento da Educação, atualizada monetariamente e acrescida dos juros de mora calculados a partir das datas de ocorrência indicadas até a data do efetivo recolhimento, na forma prevista na legislação em vigor;
	Data de ocorrência
	Valor (R$) 

	05/10/2015
	44.600,00

	06/11/2015
	65.020,00

9.3. aplicar ao responsável, com fundamento no art. 57 da Lei 8.443/92, multa no valor de R$ 10.000,00 (dez mil reais) , fixando-lhe o prazo de quinze dias, a contar da notificação, para comprovar, perante o Tribunal, nos termos do art. 214, inciso III, alínea "a", do RI/TCU, o recolhimento da referida quantia ao Tesouro Nacional, atualizada monetariamente desde a data deste Acórdão até a do efetivo recolhimento, se for paga após o vencimento, na forma da legislação em vigor;
9.4. autorizar, desde logo, nos termos do art. 28, inciso II, da Lei 8.443/92, a cobrança judicial das dívidas caso não atendida as notificações; 
9.5. remeter cópia deste acórdão à Procuradoria da República no Estado do Pará, nos termos do art. 16, § 3º, da Lei 8.443/1992, para adoção das medidas cabíveis; e
9.6. dar ciência desta deliberação ao responsável."
Admitido o processamento do recurso, porquanto preenchidos os requisitos previstos nos arts. 32, inciso I, e 33 da Lei 8.443/1992, conferi efeito suspensivo aos itens 9.2, 9.3 e 9.4 do acórdão recorrido em relação ao recorrente (peça 77) .
Instruído o presente feito, faço reproduzir, com os ajustes que julgo pertinentes, o exame técnico e o encaminhamento oferecidos pela Secretaria de Recursos deste Tribunal (peça 87) , que contou com a anuência do corpo diretivo da unidade (peça 88) e do Ministério Público junto ao TCU (peça 89) :
"EXAME TÉCNICO
4.	Delimitação do recurso 
4.1.	Constituem objeto do recurso as seguintes questões: 
preliminares 
a) prescrição; 
b) validade da citação; 
c) ilegitimidade passiva
mérito: 
d) inadequabilidade da planilha da CONAB.
PRELIMINAR
Prescrição
5.	No exame da prescrição, a Serur tem adotado os entendimentos detalhados na peça 86, que contém estudo e pronunciamentos anteriores da secretaria sobre o tema. Nessas manifestações, estão desenvolvidas as seguintes premissas, que serão utilizadas no presente exame:
a) ao julgar o RE 636.886, o STF conferiu nova interpretação ao art. 37, § 5º, da Constituição Federal, fixando a tese de que "é prescritível a pretensão de ressarcimento ao erário fundada em decisão de Tribunal de Contas";
b) as pretensões punitiva e de ressarcimento devem observar o mesmo regime na atividade de controle externo, dado o objetivo comum da prescrição, de fixar prazo para o Tribunal de Contas agir, para caracterizar o ilícito, identificar seu autor, dimensionar as consequências da conduta e impor as consequências legais, independentemente de tais consequências terem natureza punitiva ou ressarcitória; e
c) até que sobrevenha norma específica, entende-se que a prescrição das pretensões punitiva e de ressarcimento, no processo de controle externo, deve observar o regime da Lei 9.873/1999, na linha dos recentes pronunciamentos do STF a respeito. Assim, sem prejuízo de se realizar o exame da prescrição também segundo o prazo decenal previsto no Código Civil, o critério adotado, na formulação da proposta de encaminhamento, será o da Lei 9.873/1999. 
5.1.	Importante ressalvar os atos dolosos de improbidade. Observa-se que tanto na manifestação do TCU, como amicus curiae (peça 35 do RE 636.886) , como na manifestação do Ministério Público Federal na condição de fiscal da ordem jurídica (peça 38) , o tema 897 foi invocado com o fim de preservar a atuação dos tribunais de contas no caso de prejuízos causados dolosamente, mediante condutas típicas de improbidade administrativa. Todavia, o pedido não foi acolhido. No ponto, não houve divergência quanto ao entendimento do relator, de que "as razões que levaram a maioria da Corte a estabelecer excepcional hipótese de imprescritibilidade, no tema 897, não estão presentes em relação as decisões do Tribunal de Contas que resultem imputação de débito ou multa".
5.2.	Ademais, quanto à não incidência do Código Civil no regime de prescrição do ressarcimento, nos votos em que a questão do prazo prescricional foi abordada, a referência sempre foi ao prazo quinquenal, usualmente adotado pelas normas de direito público.
5.3.	Com essas explicações adicionais, passa-se à análise da prescrição no caso em exame, considerando-se as premissas indicadas anteriormente. 
Análise da prescrição segundo os critérios do Acórdão 1441/2016-TCU-Plenário
5.4.	No que se refere à pretensão punitiva, o TCU tem tradicionalmente aplicado os critérios definidos no Acórdão 1441/2016-TCU-Plenário, que, em incidente de uniformização de jurisprudência, orientou-se pela aplicação do Código Civil. Por este acórdão, em linhas gerais, a prescrição subordina-se ao prazo geral de dez anos (CC, art. 205) , contado a partir da data da ocorrência do fato e interrompido pelo ato que ordenar a citação, a audiência ou a oitiva da parte.
5.5.	Entre outras razões que justificaram a adoção desse critério destaca-se a de que o citado dispositivo constitui uma cláusula geral a ser empregada sempre que a pretensão for prescritível, mas a lei não estabelecer um prazo específico, como na hipótese.
5.6.	Portanto, mesmo no regime do Código Civil, adotado pelo Acórdão 1441/2016-TCU-Plenário, deve-se perquirir o termo inicial da prescrição, no caso de recursos transferidos à gestão de terceiros: enquanto perdurar o prazo concedido para que ocorra a aplicação desses recursos, não se inicia a fluência da prescrição (CC, art. 199, II) , porque não estará caracterizada a inércia do titular do direito. No caso de transferência fundo a fundo deve-se considerar a data do fato ilícito ou data da consumação do dano, conforme o caso.
5.7.	A prescrição no presente processo foi analisada pela decisão recorrida em seu relatório (peça 56, p. 4 e 7, grifos originais) , senão veja-se:
14.	Ademais, verifica-se que não houve o transcurso de mais de dez anos desde os fatos geradores da dívida sem que tenha havido a notificação do responsável pela autoridade administrativa federal competente (art. 6º, inciso II, c/c art. 19, da IN/TCU 71/2012, modificada pela IN/TCU 76/2016) , uma vez que os recursos foram transferidos em 2015 (peça 3) e o responsável foi notificado sobre as irregularidades pela autoridade administrativa competente por meio do Ofício n° 22731/2017-DAESP/COPRA/CGCAP/DIFIN/FNDE 07/08/2017 (peça 15, p. 1-2) , recebido em 17/08/2017, conforme atesta o AR (peça 16, p. 1) .
 (...) 
36.	Como já analisado, não restou caracterizada a ocorrência da prescrição da pretensão punitiva desta Corte, especificamente no que tange à aplicação de sanção na forma de multa, uma vez que os fatos geradores dos débitos aconteceram em 2015, menos de dez anos antes do ato que ordenou a citação do responsável o qual se deu em 24/11/2018 (peça 31) .
5.8.	Conclui-se que não estaria prescrita a aplicação de multa, adotando-se os parâmetros definidos no Acórdão 1441/2016-TCU-Plenário.
Análise da prescrição pelo regime da Lei 9.873/1999 
5.9.	Adotando-se as premissas fixadas na Lei 9.873/1999 ao caso em exame, e mesmo considerando-se o prazo geral de cinco anos, observa-se que não teria ocorrido a prescrição quinquenal. Para tanto, é preciso considerar os parâmetros abaixo destacados.
a) Termo inicial: 
5.10.	A Lei 9.873/1999, art. 1º, parte final, traz previsão expressa a respeito do início do prazo em se tratando de infração de caráter permanente ou continuado. Nesta hipótese, a prescrição começa a correr não da data de cada fato, e sim "do dia em que tiver cessado" a permanência ou a continuidade.
5.11.	Na hipótese em exame, estão presentes os requisitos típicos de uma infração permanente, uma vez que o débito atribuído ao recorrente decorre da constatação de sobrepreço na contratação de pessoa jurídica para fornecimento de gêneros alimentícios oriundos da agricultura familiar.
5.12.	No regime da Lei 9.873/1999, a prescrição do ressarcimento, no caso de relação jurídica contratual, só começa a fluir da data do fato ilícito ou da data da consumação do dano; caso a infração seja permanente ou continuada, no dia da cessação da ilicitude. 
5.13.	Assim, há de se ter como termo inicial da prescrição 14/11/2017, a data em que a CGU lavrou o Relatório de TCE 579/2017 - DIREC/COTCE/CGCAP/DIFIN-FNDE/MEC (peça 20) , relatando a ocorrência de irregularidades que deram causa a prejuízo aos cofres do FNDE.
b) Prazo:
5.14.	A Lei 9.873/1999 apresenta um prazo geral, de cinco anos (art. 1º) , e um prazo especial, previsto no art. 1º, § 2º, a saber: "quando o fato objeto da ação punitiva da Administração também constituir crime, a prescrição reger-se-á pelo prazo previsto na lei penal".
c) Interrupções por atos inequívocos de apuração dos fatos:
5.15.	No regime da Lei 9.873/1999, a prescrição se interrompe "por qualquer ato inequívoco, que importe apuração do fato" (art. 2º, II) . Interrompendo a prescrição, ocorreram os seguintes atos apuratórios: em 05/10/2018 com a instauração da TCE (peça 1) .
d) Interrupções pela citação dos responsáveis:
5.16.	A prescrição também é interrompida "pela notificação ou citação do indiciado ou acusado, inclusive por meio de edital", nos termos do art. 2º, I, da Lei 9.873/1999. E, no regime dessa lei, a interrupção se dá pela citação propriamente dita, e não pelo despacho que a ordena. Com esse fundamento, houve a interrupção em 8/2/2019, conforme atesta o AR decorrente do Ofício 0266/2019-TCU/Secex-TCE (peças 33 e 34) .
e) Interrupção pela decisão condenatória recorrível:
5.17.	Por fim, a prescrição também se interrompe "pela decisão condenatória recorrível" (art. 2º, III, da Lei 9.873/1999) . Com esse fundamento, houve a interrupção em 17/11/2020, data da sessão em que foi proferido o acórdão condenatório (peça 54) . Essa interrupção é relevante por estabelecer prazo para julgamento do recurso. 
f) Da prescrição intercorrente:
5.18.	Nos termos do art. 1º, § 1º, da Lei 9.873/1999, opera-se a prescrição intercorrente se o processo ficar paralisado por mais de três anos, aguardando "julgamento ou despacho".
5.19.	Note-se que há uma correlação entre essa hipótese e as causas de interrupção da prescrição do art. 2º. Com efeito, uma vez interrompida a prescrição por alguma das hipóteses do art. 2º, o processo não pode ficar inativo, sem qualquer inovação processual relevante, por mais de três anos. 
5.20.	Trata-se de prazo específico, não se aplicando nem o prazo geral de cinco anos nem o prazo especial, da lei penal (§ 2º) . A finalidade da prescrição intercorrente, com seu prazo próprio, é a de assegurar eficiência e celeridade nas apurações administrativas. Seria contrário a essa finalidade a paralisação injustificada do processo por período maior que o triênio estabelecido para a hipótese.
5.21.	A extrapolação do prazo de três anos, sem inovação relevante no processo, pode configurar negligência. Por isso, além de se operar a prescrição, deve-se promover a "apuração da responsabilidade funcional decorrente da paralisação, se for o caso".
5.22.	Especificamente quanto a esta TCE, as próprias causas de interrupção elencadas acima permitem evidenciar que o processo teve andamento regular, não se operando a prescrição intercorrente, uma vez que não houve o transcurso do prazo superior a 3 anos.
g) Conclusão:
5.23.	Independentemente da existência de outras causas interruptivas não elencadas acima (citações no âmbito administrativo, tentativas de solução conciliatória etc.) , cujo levantamento não se fez necessário, observa-se, pelos eventos indicados, que não transcorreu prazo suficiente para se operar a prescrição, tomando-se por referência a Lei 9.873/1999, tida pelos julgados do STF como norma regente da prescrição da pretensão punitiva pelos tribunais de contas.
5.24.	Partindo-se da premissa de que a pretensão reparatória segue as mesmas balizas (Lei 9873/1999) , enquanto não houver norma específica a respeito, a demonstração de que não se operou a prescrição punitiva impõe, como consequência, a conclusão de que também é viável a condenação ao ressarcimento do prejuízo apurado nos autos.
Citação
Argumentos
5.25.	O recorrente argumenta que o ofício citatório foi enviado para endereço equivocado, causando nulidade absoluta ao presente processo (peça 68, p. 2-3) .
Análise
5.26.	A análise acerca da validade da citação foi realizada pela decisão recorrida, tendo-se concluído pela validade do ato citatório. Anui-se ao referido entendimento. Explica-se.
5.27.	Destaque-se, inicialmente, que não houve erro de digitação de endereço de envio do ofício citatório. Vê-se às peças 32-34 que o endereço utilizado foi idêntico ao registrado na base de CPF da Receita Federal.
5.28.	Como se pode ver à peça 56, p. 2 e 3, o relatório da decisão recorrida assim dispõe a respeito da citação (grifos acrescidos) :
'6.	Posteriormente, o Sr. Adamor Aires de Oliveira apresentou alegações preliminares de defesa e solicitou prorrogação de prazo para uma eventual complementação da sua defesa (peça 36) , peça esta que será objeto de análise na sessão 'EXAME TÉCNICO' da presente instrução.
7.	Entretanto, em que pese a citação ter sido efetuada em forma válida, conforme atestam as peças 32, 33 e 34 dos autos, tendo inclusive o responsável comparecido voluntariamente aos autos para solicitar a prorrogação do prazo para a defesa (peças 35 e 36) , pleito este deferido nos termos da peça 37, esgotou-se o prazo adicional concedido sem que fosse apresentada a complementação das suas alegações de defesa, e tampouco foi recolhido o débito que lhe foi imputado.'
5.29.	O voto da decisão recorrida assim tratou a questão (peça 55, p. 1) :
'5. No âmbito deste Tribunal o responsável foi citado (peça 33) , imputando-lhe o débito no valor apurado na fase interna.
6.	Por meio do ofício à peça 36 o responsável requereu prorrogação de prazo para apresentação de alegações de defesa, o que lhe foi deferido (peça 35) . Contudo, transcorrido o prazo solicitado, não apresentou alegações de defesa, tampouco recolheu o valor do débito.
7.	Em que pese a SecexTCE ter considerado o ofício de solicitação de prorrogação de prazo como alegações preliminares de defesa, resta claro que o objetivo daquele expediente era tão somente requerer o prazo adicional, não havendo nele elementos que possam ser considerados alegações de defesa propriamente ditas. Dessa forma, o responsável deve ser considerado revel, nos termos do art. 12, § 3º, da Lei 8.443/1992, dando-se prosseguimento ao processo.'
5.30.	Note-se que o voto reconheceu como válida a citação e declarou a revelia do responsável, pois após o pedido de prorrogação do prazo ele se manteve silente.
5.31.	Veja-se que o recorrente estava ciente do processo e suas possíveis consequências, na medida em que requereu prorrogação do prazo, tendo acesso às peças processuais.
5.32.	Atente-se que o STF já decidiu questão a respeito da citação no âmbito desta Corte, senão veja-se (grifos acrescidos) :
'MS-AgR 25816 / DF - DISTRITO FEDERAL
AG.REG.NO MANDADO DE SEGURANÇA
PUBLIC 04-08-2006
EMENTA
AGRAVO REGIMENTAL. MANDADO DE SEGURANÇA. DESNECESSIDADE DE INTIMAÇÃO PESSOAL DAS DECISÕES DO TRIBUNAL DE CONTAS DA UNIÃO. ART. 179 DO REGIMENTO INTERNO DO TCU. INTIMAÇÃO DO ATO IMPUGNADO POR CARTA REGISTRADA, INICIADO O PRAZO DO ART. 18 DA LEI N. 1.533/51 DA DATA CONSTANTE DO AVISO DE RECEBIMENTO. DECADÊNCIA RECONHECIDA. AGRAVO IMPROVIDO. 1. O envio de carta registrada com aviso de recebimento está expressamente enumerado entre os meios de comunicação de que dispõe o Tribunal de Contas da União para proceder às suas intimações. 2. O inciso II do art. 179 do Regimento Interno do TCU é claro ao exigir apenas a comprovação da entrega no endereço do destinatário, bastando o aviso de recebimento simples. 3. O prazo decadencial para a impetração do mandado de segurança conta-se da data constante do aviso de recebimento e não admite suspensão ou interrupção. 4. Agravo regimental a que se nega provimento.'
5.33.	Considera-se, assim, a citação válida, tendo sido reforçada pelo comparecimento voluntário do responsável, atual recorrente, aos autos do processo, ao solicitar prorrogação do prazo (peças 35 e 36) .
5.34.	Nesse sentido não se verificou nulidade no processo.
Ilegitimidade passiva
Argumentos
5.35.	O recorrente argumenta não ser possível mantê-lo na presente lide, tendo em vista a competência para praticar os atos questionados ser do Secretário Municipal de Educação (ex-vice-prefeito) . Não houve ato do recorrente que comprovasse prejuízo ao erário, mas sim do gestor do processo licitatório, bem como dos recursos vinculados à pasta educação (ex-vice-prefeito) . Assim, ele efetua pagamentos sem interferência do prefeito (peça 68, p. 3-9) .
5.36.	O recorrente afirma que no Município de Santa Luzia do Pará/PA houve descentralização de competências. Apresenta julgados em que o prefeito foi afastado da lide, recaindo a responsabilidade sobre o secretário de educação que atuou como gestor.
5.37.	Inexiste vínculo subjetivo ou psicológico, tendo o vice-prefeito, então secretário municipal de educação, praticado todos os atos desde o processo licitatório, contratação e pagamento.
5.38.	O FNDE não o responsabilizou, tendo sido incluído no polo passivo simplesmente porque era prefeito, em desrespeito ao princípio de presunção de inocência.
5.39.	Requer seja a presente lide extinta sem resolução do mérito por ausência de pressupostos de constituição e de desenvolvimento válido e regular do processo, à luz do art. 212 do RI/TCU.
Análise
5.40.	Não assiste razão ao recorrente. Explica-se.
5.41.	O FNDE afirmou em seus pareceres encaminhados a esta Corte que o responsável pela gestão dos recursos do PNAE/2015 era o prefeito à época dos fatos (peça 4 e peça 11, p. 1) , o atual recorrente. 
5.42.	A gestão do PNAE/2015 é centralizada (peça 11, p. 1) , ou seja, a entidade executora é responsável por todas as fases de operacionalização do programa: recebe e administra os recursos federais transferidos, adquirindo e distribuindo os alimentos às escolas, bem como presta contas da utilização dos recursos.
5.43.	Considera-se importante a leitura da instrução de peça 29, especialmente dos seguintes trechos às páginas 2 e 3 (grifos acrescidos) :
'12. Da análise dos documentos presentes nos autos, verifica-se que o Sr. Adamor Aires de Oliveira (CPF XXX.940.152-XX) , ex-prefeito Municipal de Santa Luzia do Pará/PA (gestão 2013/2016) , era a pessoa responsável pela gestão e execução dos recursos federais recebidos à conta do PNAE/2015. Contudo, o aludido responsável não tomou as medidas necessárias para a comprovação do regular uso dos valores públicos, sendo, portanto, o responsável pelo prejuízo apurado nesta Tomada de Contas Especial.
 (...) 
18. Entretanto, o Sr. Adamor Aires de Oliveira, ex-prefeito Municipal de Santa Luzia do Pará/PA (gestão 2013/2016) , apesar de ter prestado contas tempestivamente dos recursos recebidos à conta do PNAE/2015 (peça 6) , recebeu ressalvas do órgão concedente por meio dos ofícios citados no item anterior, mas permaneceu silente quanto ao saneamento das aludidas ressalvas e não recolheu o montante devido aos cofres do FNDE, razão pela qual a sua responsabilidade deve ser mantida.'
5.44.	Verifica-se pela leitura dos trechos acima que o recorrente apresentou prestação de contas do PNAE/2015, o que reforça sua responsabilidade pelos recursos transferidos no âmbito do referido programa.
5.45.	Registre-se ainda que o recorrente de qualquer forma figuraria no polo passivo da presente lide, tendo em vista a culpa in eligendo e in vigilando. A ausência do vice-prefeito, secretário municipal de educação, no presente processo não invalida a responsabilização do prefeito à época dos fatos, na medida em que responsável pela administração dos recursos do PNAE/2015. Cabe, ainda, a aplicação da teoria de que o beneficiário do crédito é que elege seus pagadores, na medida em que a solidariedade é benefício do credor.
5.46.	Dessa forma, indeferido o pleito do recorrente.
MÉRITO
Argumentos
6.	O recorrente defende que:
a) a CGU utilizou os parâmetros da CONAB como referência de preço, mas este destoa dos preços praticados pelos municípios, tendo em vista as diferenças de dificuldades entre os municípios brasileiros, não sendo possível adotar um preço com cotação nacional (diferenças de preços na matéria prima e na mão de obra) ;
b) averiguou-se, através de cotações de preços, o valor real de mercado dos produtos, mediante chamamento público;
c) houve parecer jurídico autorizando o chamamento público, bem como atestou que todos os procedimentos estavam corretos, autorizando a contratação;
d) a melhor proposta foi selecionada e o contrato cumprido; e
e) o preço contratado foi inferior ao preço cotado no mercado local.
6.1.	O recorrente apresenta, ainda, documentos às peças 69-74. Na peça 69, há uma procuração; a peça 70 aborda a organização administrativa do município; e as peças 71-74 tratam do processo licitatório.
6.2.	Requer o provimento do recurso a fim de considerar improcedente a TCE instaurada pelo FNDE.
Análise
6.3.	Não assiste razão ao recorrente. Explica-se
6.4.	Inicialmente, importante caracterizar o dano ao erário que a CGU apresenta em seu relatório. Veja-se na tabela abaixo (extraída da peça 29) o cálculo do sobrepreço identificado pelo controle interno:
	Item - Descrição
	Unidade
	Quantidade
Adquirida
	Valor da
Compra (R$) 
	Valor da
CONAB (R$) 
	Sobrepreço
 (R$) 

	01 - Abóbora
	kg
	6.000
	1,28
	0,88
	2.400,00

	03 - Batata Inglesa
	kg
	6.000
	2,87
	2,17
	4.200,00

	05 - Cebola
	kg
	4.000
	2,15
	1,48
	2.680,00

	07 - Cenoura
	kg
	4.000
	2,15
	1,41
	2.960,00

	14 - Farinha de Mandioca Regional
	kg
	20.000
	4,72
	2,08
	52.800,00

	15 - Farinha de Tapioca Regional
	kg
	6.000
	5,80
	3,80
	12.000,00

	20 - Melancia
	kg
	30.000
	1,69
	0,89
	24.000,00

	26 - Repolho
	kg
	6.000
	2,57
	1,14
	8.580,00

					TOTAL
	109.620,00

6.5.	O recorrente alega que a tabela da Companhia Nacional de Abastecimento - CONAB não corresponde ao preço praticado no mercado à época dos fatos, tendo em vista às especificidades da região. 
6.6.	Importante conhecer a CONAB, para isso destaca-se do sítio https://www.conab.gov.br/institucional a competência da CONAB no levantamento de preços de gêneros alimentícios (grifos acrescidos) :
'A empresa está presente em todas as regiões brasileiras, com superintendências nos 26 estados e no Distrito Federal, além de 64 Unidades Armazenadoras (UA) , como armazéns convencionais, graneleiros, etc, que são capazes de estocar diversos produtos agrícolas e garantir o suprimento alimentar da população. Sua missão é prover inteligência agropecuária e participar da formulação e execução de Políticas Públicas, contribuindo para a regularidade do abastecimento e formação de renda do produtor rural.
 (...) 
A Conab possui importância estratégica ao oferecer ao Governo Federal informações técnicas para embasar a sua tomada de decisão quanto à elaboração de políticas voltadas à agricultura. Para isso, fornece informações detalhadas e atualizadas sobre a produção agropecuária nacional, por meio de levantamentos de previsão de safras, de custos de produção e armazenagem, de posicionamento dos estoques e de indicadores de mercado, além de estudos técnicos que viabilizam a análise do quadro de oferta e demanda, dentre outros dados. Seus estudos e pesquisas, bem como informações sobre as ações da empresa, estão disponíveis para toda a sociedade em seu portal institucional e possibilitam a difusão geral dos dados e informações produzidos.'
Sítio: https://www.conab.gov.br/institucional
6.7.	Leitura atenta dos excertos acima possibilita concluir que a CONAB está presente também em Santa Luzia do Pará, município localizado no Estado do Pará. Isto porque o nome Nacional incluso na sigla CONAB significa a sua presença em todas as regiões brasileiras e não uma única e generalizada cotação de preços. Vejam-se os objetivos da cotação de preços pela CONAB (https://www.conab.gov.br/institucional/carta-de-servicos/servicos-ao-usuario/pesquisa-de-precos-agricola-e-insumos) :
'Pesquisa de preços agrícolas e insumos. O objetivo da pesquisa de preço é acompanhar o comportamento dos preços recebidos e pagos pelos produtores no atacado, indústria e no varejo, além de preços internacionais das principais commodities e de itens que compõem a planilha de cálculo dos custos de produção de produtos da agropecuária e da atividade extrativista, dando subsídio à elaboração de políticas agrícolas e de abastecimento para o setor e para a sociedade.'
6.8.	Pesquisa no sítio da CONAB permite verificar os preços dos alimentos a partir de 2014, por Estado (http://sisdep.conab.gov.br/precosiagroweb/) , e até mesmo por município (https://consultaweb.conab.gov.br/consultas/consultaprecopaa.do?method=consultar) .
6.9.	Nesse sentido não procedem os argumentos do recorrente sobre possível erro na comparação de preços. Em pesquisas nos sítios mencionados, foi possível analisar preços locais para fins de comparação de preços; o acesso é público. A documentação colacionada aos autos pelo recorrente não o socorre porque somente duas empresas apresentaram cotação de preços.  Atente-se que a comparação de preços não foi realizada também com os preços médios da CONAB, que poderiam servir como parâmetro até mesmo para negociação de preços com a empresa que apresentou menor preço unitário. Mas isso não foi feito.
6.10.	Dessa forma, resta caracterizado o sobrepreço verificado pela CGU no PNAE/2015 do Município de Santa Luzia do Pará/PA.
6.11.	Portanto, não há como acolher as razões apresentadas.
CONCLUSÃO
7.	Da análise do recurso apresentado, conclui-se preliminarmente que não há nulidades no presente processo. Quanto ao mérito, entende-se que a decisão recorrida deve ser mantida em seus exatos termos diante do sobrepreço identificado pela CGU e não afastado pelo recorrente neste momento recursal. Portanto, indica-se o não provimento do recurso.
PROPOSTA DE ENCAMINHAMENTO
8.	Ante o exposto, submete-se à consideração superior a presente análise do recurso de reconsideração interposto por Adamor Aires de Oliveira contra o Acórdão 12460/2020-TCU-Primeira Câmara, propondo-se, com fundamento nos artigos 32, inciso I, e 33, da Lei 8.443/1992, c/c o artigo 285 do RI/TCU:
	a) conhecer do recurso e, no mérito, negar-lhe provimento;
	b) dar ciência da deliberação que vier a ser adotada ao recorrente e aos demais interessados."
É o relatório.

Pedro Henrique Costa de Oliveira (20.341/OAB-PA), representando Adamor Aires de Oliveira.

Procurador Rodrigo Medeiros de Lima.

TOMADA DE CONTAS ESPECIAL. RECURSOS DO PNAE. SOBREPREÇO NA CONTRATAÇÃO DE FORNECEDOR DE GÊNEROS ALIMENTÍCIOS. CITAÇÃO. REVELIA. CONTAS IRREGULARES. DÉBITO. MULTA. RECURSO DE RECONSIDERAÇÃO. CONHECIMENTO. ARGUMENTOS INSUFICIENTES PARA MODIFICAR O JULGADO. NEGATIVA DE PROVIMENTO.

TOMADA DE CONTAS ESPECIAL (TCE)

Secretaria de Recursos (Serur); Secretaria de Controle Externo de Tomada de Contas Especial (SecexTCE).

Em julgamento, recurso de reconsideração interposto por Adamor Aires de Oliveira, ex-prefeito de Santa Luzia do Pará/PA, contra o Acórdão 12460/2020-TCU-Primeira Câmara, por meio do qual o Tribunal julgou suas contas irregulares e imputou-lhe débito da ordem de R$ 109.620,00, bem como aplicou-lhe multa de R$ 10.000,00, em razão de sobrepreço na contratação de pessoa jurídica para fornecimento de gêneros alimentícios oriundos da agricultura familiar, com recursos repassados ao referido município no âmbito do Programa Nacional de Alimentação Escolar - PNAE.
Preliminarmente, o recorrente alega que: (i) o ofício citatório foi enviado para endereço equivocado, causando nulidade absoluta ao presente processo; e (ii) não é possível mantê-lo na presente lide, tendo em vista a descentralização de competências no âmbito do município, sendo o Secretário Municipal de Educação (ex-vice-prefeito) o responsável pelos atos questionados no processo.
Quanto ao mérito, o recorrente defende que: (i) os parâmetros de preço utilizados pela CGU (tabela da Companhia Nacional de Abastecimento - CONAB) destoam dos praticados pelos municípios, não sendo possível adotar uma cotação nacional; (ii) averiguou-se, por meio de cotações de preços, o valor real de mercado dos produtos, mediante chamamento público; (iii) houve parecer jurídico autorizando o chamamento público, bem como foi atestada a correção de todos os procedimentos, autorizando a contratação; e (iv) a melhor proposta (preço inferior ao cotado no mercado local) foi selecionada e o contrato cumprido.
Anexou à sua peça recursal diversos documentos, por meio dos quais busca comprovar a veracidade de suas alegações.
Em seu exame técnico, a Secretaria de Recursos concluiu preliminarmente pela ausência de nulidades no processo e, no mérito, pela manutenção do acórdão recorrido em seus exatos termos, tendo em vista que os argumentos do recorrente não foram suficientes para elidir o sobrepreço identificado pela CGU em sua análise, e detalhado na tabela constante do item 6.4 da sua manifestação à peça 87.
Preliminarmente, ratifico o despacho exarado no sentido de que o presente recurso merece ser conhecido, porquanto preenche os requisitos de admissibilidade previstos no artigo 32, inciso I, e 33 da Lei 8.443/92, c/c o artigo 285 do RI/TCU.
Aquiesço à análise empreendida pela secretaria especializada, transcrita no relatório precedente, razão pela qual incorporo seus fundamentos às minhas razões de decidir, sem prejuízo das seguintes breves considerações.
Em relação às questões preliminares trazidas ao processo pelo recorrente, não vislumbro possibilidade de acatá-las. 
Quanto à alegação de nulidade da citação, registro que a conclusão pela sua validade já havia sido realizada no bojo da decisão a quo, tendo em vista o Aviso de Recebimento (peça 34) , reforçado pelo pedido de prorrogação de prazo (peça 36) , observadas, assim, as prescrições legais para o instituto, segundo preceituam o art. 22 da Lei 8.443, de 1992, e art. 179 do RI/TCU.
No que tange à alegação de ilegitimidade passiva, uma vez que teria agido dentro dos limites da legalidade, ante a descentralização de competências no âmbito do município em questão, a jurisprudência do Tribunal denega o afastamento da responsabilidade do gestor em relação aos atos administrativos praticados na sua gestão, ainda que por outros agentes. 
Com efeito, a responsabilidade do prefeito na execução de convênio ou instrumentos congêneres resulta da sua condição de signatário do ajuste, que o faz garantidor da correta aplicação dos recursos. No caso em análise, resta claro que o responsável pela gestão dos recursos do PNAE/2015 era o recorrente, chefe do executivo municipal à época dos fatos. Ao se percorrer os autos, não se confirma a descentralização de competências por ele arguida.
Todavia, mesmo que não praticasse atos referentes à execução, como alegado, deveria ter adotado providências para que essa ocorresse dentro dos parâmetros legais, sob pena de responder por culpa in eligendo ou culpa in vigilando. Nesse sentido, menciono os Acórdãos 2.059/2015 e 2.360/2015, ambos do Plenário desta Corte. Isso posto, este argumento recursal deve ser rejeitado.
Ratifico, de forma análoga, a análise e o posicionamento da Secretaria de Recursos no sentido de que não prospera a argumentação da divergência entre os parâmetros de preço utilizados pela CGU e os praticados pelos municípios. 
Com efeito, a Companhia Nacional de Abastecimento - CONAB, de onde é extraída a tabela referência utilizada pelo Controle Interno em sua análise, atua em âmbito nacional, com superintendências nos 26 estados e no Distrito Federal. A sistemática de formação dos preços constantes do Programa de Aquisição de Alimentos - PAA leva em consideração informações detalhadas e atualizadas sobre a produção agropecuária nacional, considerando as especificidades de cada região do país.
Corrobora essa conclusão o fato de que o site da CONAB permite a verificação dos preços médios mensais e semanais dos alimentos a partir de 2014, por Unidade da Federação e por município - incluindo Santa Luzia do Pará e cidades vizinhas. Nesse cenário, não há que se falar em equívoco na comparação e cotação de preços praticados no mercado local. 
Como bem pontuou a unidade instrutora:
" (...) A documentação colacionada aos autos pelo recorrente não o socorre porque somente duas empresas apresentaram cotação de preços. Atente-se que a comparação de preços não foi realizada também com os preços médios da CONAB, que poderiam servir como parâmetro até mesmo para negociação de preços com a empresa que apresentou menor preço unitário. Mas isso não foi feito."
Desse modo, considerando que o ex-prefeito não juntou ao presente processo novas provas ou argumentos necessários e suficientes para a desconstituição das irregularidades ou descaracterização de sua responsabilidade, considero que os fatores que embasaram o julgamento pela irregularidade das contas e condenação dele em débito subsistem, impedindo, destarte, a reformulação do juízo inicialmente fixado.
Por fim, no que se refere à prescrição, questão de ordem pública levantada pela unidade instrutora, trago minhas ponderações acerca da possível aplicação do RE 636.886/AL (tema 899 da repercussão geral) ao presente caso, as quais se limitam a registrar o que restou consignado pelo próprio relator, Ministro Alexandre de Moraes (destaques acrescidos) :
"Os argumentos acima elencados conduzem à conclusão no sentido de que a pretensão executória de título executivo proveniente de decisão do TCU da qual resulte imputação de débito ou multa é prescritível; e, portanto, a ela se aplica o prazo prescricional da Lei de Execução Fiscal.
Nenhuma consideração houve acerca do prazo para constituição do título executivo, até porque esse não era o objeto da questão cuja repercussão geral foi reconhecida no Tema 899, que ficou adstrito, como sobejamente já apontado, à fase posterior à formação do título.
Reitere-se: Após a conclusão da tomada de contas, com a apuração do débito imputado ao jurisdicionado, a decisão do TCU formalizada em acórdão terá eficácia de título executivo e será executada conforme o rito previsto na Lei de Execução Fiscal (Lei 6.830/1980) , por enquadrar-se no conceito de dívida ativa não tributária da União, conforme estatui o art. 39, § 2º, da Lei 4.320/1964."
Ou seja, a própria Suprema Corte deixou claro que o RE 636.886/AL não se aplica aos processos de controle externo.
Além disso, quanto à prescrição da pretensão punitiva, o paradigmático Acórdão 1441/2016-TCU-Plenário estabeleceu que, para os processos que tramitam neste Tribunal, incide a regra dos arts. 202 e 205 do Código Civil, ou seja, a prescrição geral de dez anos a partir da ocorrência dos fatos, e a interrupção do prazo prescricional pelo ato que ordena a citação no âmbito do TCU. Após a interrupção, reinicia-se a contagem do prazo de dez anos para que o processo seja julgado.
Conforme consta dos autos, o ofício citatório data de 24/11/2018. Considerando que o interstício entre as ocorrências - datadas de 2015 - e o mencionado ato é inferior aos dez anos consignados no referido acórdão, tampouco restou prescrita a pretensão punitiva desta Corte.
Isso posto, verifico que o pedido não possui o condão de alterar a cognição primária desta Corte. A análise empreendida pela Secretaria de Recursos abordou com propriedade os argumentos consignados pelo recorrente, motivo pelo qual não há qualquer reparo a fazer na deliberação objeto do presente Recurso de Reconsideração.
	Ante o exposto, voto por que o Tribunal adote o Acórdão que ora submeto à deliberação deste Colegiado. 
TCU, Sala das Sessões, em 22 de março de 2022.
Ministro BRUNO DANTAS 
Relator